【裁判字號】    92,上訴,1545
【裁判日期】    920826
【裁判案由】    偽造文書等
【裁判全文】
臺灣高等法院刑事判決                          九十二年度上訴字第一五四五號
    上  訴  人  臺灣板橋地方法院檢察署檢察官
    上  訴  人
    即  被  告  甲○○
                丙○○○
右上訴人因被告偽造文書等案件，不服臺灣板橋地方法院九十一年度訴字第二五五四
號，中華民國九十二年四月一日第一審判決（起訴案號：臺灣板橋地方法院檢察署九
十一年度偵字第一九六九四號），提起上訴，本院判決如左：
    主  文
原判決撤銷。
甲○○共同連續行使偽造私文書，足以生損害於他人，處有期徒刑柒月。
丙○○○共同連續行使偽造私文書，足以生損害於他人，處有期徒刑柒月，緩刑參年
。
    事  實
一、甲○○與丙○○○係夫妻關係，甲○○擔任會首招集互助會，會期自民國八十七
    年十二月二十日起至九十一年二月二十日止，開標地點在台北縣土城市○○路○
    段七三巷二弄五號四樓，由丙○○○負責向會員收取會款，二人共同處理互助會
    事宜，竟共同基於意圖為自己不法所有及行使偽造準私文書之概括犯意之聯絡，
    於民國九十年五月間及七月間，未取得乙○○及另某一活會會員之同意，即由甲○○偽造乙○○及另某一活會會員名義之投標單（準私文書，未據扣案），上載
    乙○○之姓名及標金新台幣（下同）三千二百元，及該另一活會會員之姓名及標
    金三千二百元，並行使該二張標單投標二次，足以生損害於乙○○及該另一活會
    會員，並分別向剩餘之活會會員戊○○（二會）、陳美玉、己○○、丁○○、黃
    許秀女、乙○○、庚○○（以江素珠、劉金城名義參加互助會二會，未告訴）表
    示係乙○○及另某一活會會員得標，使其等陷於錯誤，分別交付每一活會一萬六
    千八百元之會款二次給甲○○，嗣於九十年八月二十日該互助會無故停標，甲○○、丙○○○搬離住處不知去向，經乙○○與其他會員彼此核對始悉上情。乙○○等九名活會會員合計被騙三十萬二千四百元。
二、案經被害人乙○○等訴由臺灣板橋地方法院檢察署檢察官偵查起訴。
    理  由
一、訊據被告甲○○、丙○○○均否認有何偽造文書、詐欺取財之行為，被告甲○○
    辯稱：是乙○○委託伊投標，所以伊才用他的名義標，因為得標後，會款未收足
    ，所以乙○○說等伊收齊再交給他；被告丙○○○辯稱：伊只知道伊先生有招會
    ，伊不知道他有冒標云云。經查：
  (一)被告甲○○於1.九十一年十月十一日於偵查中稱：是伊冒標的，伊冒標乙○○，
    和一會（名字不記得）。開標要寫標單，及署名（詳見偵查卷第七四頁）。2.九
    十二年一月二十四日於原審中稱：倒會前二個月，應該是九十年五月，標金三千
    二百元，是內標制。當時是乙○○叫他伊標，但來會款沒有收齊，所以會錢沒有
    給他，並不是冒標（詳見原審卷第廿三頁）。3.九十二年三月二十七日於原審中
    稱：（法官問：對乙○○之證言有何意見？）是真的有人以更高的錢得標（詳見
    原審卷第五十頁）。4.九十二年六月十八日於本院中稱：丁○○、許秀女、陳美
    玉、己○○、乙○○、戊○○二會，這些是活會。庚○○、邱月完、洪欽賢、楊
    素娥、江銘嘉都標走了。那些人標走沒有簽收，下次陳報互助會員的地址、電話
    （詳見本院卷第廿七頁）。
  (二)被告丙○○○於九十一年十月十一日於偵查中稱：冒標之事，伊都不知情（詳見
    偵查卷第七十四頁）。
  (三)告訴人乙○○於1.九十二年一月二十四日於原審中稱：伊是有請他幫伊標，他每
    次都說別人標走了（詳見原審卷第廿三頁）。2.九十二年三月二十七日於原審中
    稱：（搖手表示從來沒去看過）實際情形，伊都不清楚。伊有請他幫伊標過六次
    ，伊每次都說伊要以三千元標，但他每次都說別人用更高的標息得標。收會錢都
    是她（丙○○○）來收的（詳見原審卷第五十至五一頁）。
  (四)告訴人戊○○於1.九十年九月二十七日於警詢中稱：伊個人參加二會、伊配偶陳
    美玉參加一會、陳美珠一會，活會七會、死會含會首卅二會。由甲○○、丙○○○、江益長等三人輪流來收取會錢（詳見偵查卷第四頁反面）。2.九十一年六月
    四日於偵查中稱：伊等知道還有其他人未標，已私下和解，所以沒有來告（詳見
    偵查卷第五一頁）。3.九十一年十月十一日於偵查中稱：丙○○○從九十年一月
    開始，至少有五次以上幫人代標，而且開標都在場，又提供她的帳戶供會員匯款
    （詳見偵查卷第七四頁）。4.九十二年六月十八日於本院中稱：十一會活會名單
    ，庚○○、，邱月完、乙○○、丁○○、許秀女、伊本人二會、陳美玉、己○○
    、洪欽賢、楊素娥、江銘嘉（詳見本院卷第廿六頁）。5.九十二年七月二十三日
    於本院中稱：庚○○參加十會（互助會單編號二至十二號），標了八會，還有二
    會還沒有標（江素珠、劉信誌）。（詳見本院卷第卅二頁）。
  (五)告訴人己○○於1.九十年九月二十七日於警詢中稱：伊個人參加一會。由甲○○
    、丙○○○、江益長等三人輪流來收取會錢。第卅九會腳江銘嘉（甲○○胞弟）
    ，經伊至
    江銘嘉並未參加互助會（詳見偵查卷第五頁反面）。2.九十一年十月十一日於偵
    查中稱：丙○○○從九十年一月開始至少五、六次以上主持開標，每次都說有人
    要她代標（詳見偵查卷第七四頁反面）。
  (六)告訴人丁○○於九十年九月二十六日於警詢中稱：伊參加一會，尚為活會，伊本
    人曾參予投標過一次，由甲○○與他太太丙○○○共同主持。投標後三日內繳清
    ，由甲○○、丙○○○、江益長等三人輪流來收取會錢。本會互助僅剩七會，但
    已知活會會員尚有十二位。（詳見偵查卷第七至九頁）。
  (七)告訴人黃許秀女於九十年九月二十七日於警詢中稱：伊個人參加一會、活會七會
    、死會含會首卅二會，由甲○○、丙○○○、江益長等三人輪流來收取會錢（詳
    見偵查卷第十二頁反面）。
  (八)證人庚○○於1.九十一年十月十一日於偵查中稱：有參加甲○○的、丙○○○的
    會。伊的會已標，伊母親的會未標，是活會，江素珠、劉金城（詳見偵查卷第七
    十三頁反面）。2.九十二年八月五日於本院中稱：伊還有二會沒有標（詳見本院
    卷第六五頁）。
  (九)告訴人於九十年八月二十八日於警詢中提出開標情形表一紙（詳見偵查卷第十六
    至十七頁）。
  (十)告訴人於九十年八月二十八日於警詢中提出互助會單乙紙，記明「一會期：自民
    國八十七年十二月二十日至民國九十一年二月二十日止）。二開標地點：土城市
    ○○路○段七三巷二弄五號四樓。(三)開標日期：於每月二十日晚上八點整，逾時
    不候。：：五會款繳清：每次標金，應於開標後三日內付清。六匯存帳號：萬泰
    商業銀行土城分行，戶名：丙○○○，帳號：000000000000號：：
    」（詳見偵查卷第二十頁）。
  (十一)告訴人戊○○提出支票影本十五紙（詳見本院卷第四十三至五十七頁）。
  (十二)綜上：可見本件以被告甲○○為會首之互助會，係自八十七年十二月二十日起至
    九十一年二月二十日止，連會首共計三十九會，以每月二十日為開標日，開標地
    點位於台北縣土城市○○路○段七三巷二弄五號四樓。再依告訴人乙○○、戊○○、陳美玉、己○○、丁○○、黃許秀女右揭指訴及證人庚○○之證述，顯見被
    告甲○○係於九十年八月二十日之開標日無故停標，準此足見斯時該互助會若無
    冒標情事，則應尚餘七個活會。又依告訴人乙○○、戊○○、陳美玉、己○○、
    丁○○、黃許秀女、及證人庚○○之證述，可知其等至該互助會於九十年八月二
    十日開標日無故停標前均為活會，其中戊○○與庚○○均有二會活會，是實際上
    尚餘九個活會，此與該互助會無故停標後應餘七個活會，顯多出二個活會，此核
    與被告甲○○於偵查中自承，其有冒乙○○及另一姓名不詳之活會會員之名義投
    標等語相符，依此可見被告甲○○確有二次冒活會會員之名義標取互助會。惟依
    卷附之互助會單及開標情形表上僅分別記載互助會會員姓名，及每次開標之金額
    ，並未記載得標之會員姓名，自無法由上開證據資料查知被告甲○○係用何位活
    會會員之名義投標。惟依被告甲○○於原審中供稱，其於九十年五月二十日之開
    標日，受乙○○之託，代乙○○以三千二百元得標等語。然被害人乙○○於原審
    稱，其有託被告甲○○以三千元之標金代為投標，但被告甲○○均向其稱未得標
    等語。被告甲○○始終未告知被害人乙○○其已得標之事，且其亦非以被害人乙○○指定之三千元標金投標，顯見被告甲○○雖以乙○○名義投標，但並非基於
    代乙○○為投標之意思，而係冒用被害人乙○○之姓名。另被告甲○○另一冒用
    活會會員名義投標之行為，雖可認定，惟從卷附之證據資料及被告之供述，告訴
    人等之指訴，均無法確知被告甲○○究於何次之開標日冒用何位活會會員之名義
    投標，是以罪疑唯有利於被告之認定，應以該互助會於九十年八月二十日無故停
    標，往前回溯前一次（九十年七月二十日）之開標日為被告甲○○冒用上開活會
    會員其中之一之名義為投標行為。被告甲○○冒用被害人乙○○及另一位活會會
    員之姓名得標，並據以向其他活會會員收取會款，致其他活會會員陷於錯誤，致
    交付會款予被告甲○○，造成九名活會會員共計被騙三十萬二千四百元。被告甲○○施用詐術之犯行，應可認定。被告丙○○○雖辯稱，其僅知其夫有召集互助
    會，惟不知有冒標情事云云。惟被告甲○○與被告丙○○○為夫妻關係，該互助
    會之開標地點，係二人共同居住之台北縣土城市○○路○段七十三巷二弄五號四
    樓內，且會款匯入之帳戶，係丙○○○萬泰商業銀行土城分行之帳戶，此有互助
    會單可參，且被害人乙○○、戊○○、己○○、丁○○、乙○○黃許秀女均證述
    被告丙○○○向其等收取會款，並有主持開標之行為等語明確，足認丙○○○確
    與甲○○共同處理互助會之事務，其所辯不知情及被告甲○○稱丙○○○不知情
    云云，應係推卸責任、迴護之詞，尚難採信。本件事證明確，被告甲○○、丙○○○之犯行堪予認定，自應依法論科。
二、按民間互助會之標單，以紙條填載姓名、金額，用以表明投標之意思，再由會首
    取其中金額最高者，宣告得標，則該在標單上之簡單註記，應以文書論。核被告
    甲○○、丙○○○所為，均係犯刑法第二百十六條之行使第二百二十條、第二百
    十條偽造準私文書罪及第三百三十九條第一項之詐欺取財罪。被告二人間有犯意
    聯絡、行為分擔，為共同正犯。其等偽造準私文書之低度行為，為嗣後行使之高
    度行為所吸收，不另論罪。被告先後二次行使偽造準文私書暨詐欺行為，時間緊
    接、犯罪構成要件相同，顯均係基於概括犯意為之，均應論以連續犯，各應從一
    重論處並加重其刑。被告一詐欺行為騙取多位活會會員，係屬同種想像競合犯，
    應以一罪論。被告所犯行使偽造準私文書及詐欺取財二罪間，有方法、結果之牽
    連關係，應從一重之行使偽造準私文書罪處斷。原審據以論罪科，原非無據。惟
    原審判決就被告甲○○、丙○○○冒用另一不詳姓名之活會會員之投標行為，並
    未論及，自有可議。被告二人上訴否認犯行，雖無理由，惟原審判決既有上揭可
    議，自無可維持，應由本院撤銷改判。爰審酌被告甲○○、丙○○○犯罪之動機
    、目的、手段、詐得之金額，犯罪後迄未賠償被害人之損失等一切情狀，分別量
    處如主文第二、三項所示之刑。另被告丙○○○雖與被告甲○○共同處理互助會
    之事宜，惟依被告甲○○右揭供述，可見被告甲○○係本件犯行之主導者，而被
    告丙○○○並無前科，此有本院被告全國前案紀錄表一紙在卷足稽（詳見本院卷
    第十五頁），本院認被告丙○○○經此偵審程序，當知警惕，信無再犯之虞，併
    宣告緩刑三年，以啟自新。偽造之標單未據扣案，亦無證據證明尚存在，爰不予
    宣告沒收。
三、被告甲○○、丙○○○經合法傳喚，無正當理由不到庭，爰不待其陳述，逕行判
    決。
據上論斷，應依刑事訴訟法第三百六十九條第一項前段、第三百六十四條、第三百七
十一條、第二百九十九條第一項前段，刑法二十八條、第五十六條、第二百十六條、
第二百二十條、第二百十條、第三百三十九條第一項、第五十五條、第七十四條第一
款，罰金罰鍰提高標準條例第一條前段，判決如主文。
本案經檢察官呂光華到庭執行職務。
中    華    民    國    九十二    年      八        月      二十六      日
                              臺灣高等法院刑事第二十四庭
                                  審判長法  官  陳  貽  男
                                        法  官  李  世  貴
                                        法  官  陳  憲  裕
右正本證明與原本無異。
如不服本判決應於收受送達後十日內向本院提出上訴書狀，其未敘述上訴之理由者並
得於提起上訴後十日內向本院補提理由書（均須按他造當事人之人數附繕本）。
                                        書記官  劉  育  妃
中    華    民    國      九十二  年       八       月       二十六     日
附錄：本判決論罪科刑法條全文
刑法第二百十條：
偽造、變造私文書，足以生損害於公眾或他人者，處五年以下有期徒刑。
刑法第二百十六條：
行使第二百十條至第二百十五條之文書者，依偽造、變造文書或登載不實事項或使登
載不實事項之規定處斷。
刑法第三百三十九條第一項
意圖為自己或第三人不法之所有，以詐術使人將本人或第三人之物交付者，處五年以
下有期徒刑、拘役或科或併科一千元以下罰金。


司法院資訊處製作；財團法人民間司法改革基金會備份。
